【裁判字號】    95,上易,2177
【裁判日期】    970312
【裁判案由】    恐嚇
【裁判全文】
臺灣高等法院刑事判決                95年度上易字第2177號
上  訴  人
即  被  告  壬○○
選任辯護人  李永然  律師
            陳淑芬  律師
上  訴  人
即  被  告  丁○○
選任辯護人  林正忠  律師
上  訴  人
即  被  告  戊  ○
選任辯護人  謝心味  律師
上列上訴人因恐嚇取財案件，不服臺灣臺北地方法院95年度易字
第458號，中華民國95年10月13日第一審判決（起訴案號：臺灣
臺北地方法院檢察署95年度調偵字第88號、第100號、第101號、
第102號），提起上訴，本院判決如下：
    主  文
原判決撤銷。
壬○○、丁○○、戊○共同連續意圖為自己及第三人不法之所有
，以詐術使人將本人之物交付，壬○○處有期徒刑壹年陸月，減
為有期徒刑玖月；丁○○處有期徒刑壹年肆月，減為有期徒刑捌
月；戊○處有期徒刑壹年肆月，減為有期徒刑捌月。
    事  實
一、壬○○、丁○○及戊○均為「瞿曇佛法藝術協會」設立於臺
    北市○○街11巷22號1樓之華嚴精舍成員，由壬○○擔任該
    精舍住持。詎三人於下述時間、地點，基於為自己及該協會
    不法所有之意圖及詐欺取財之概括犯意聯絡，利用宗教神鬼
    之說，先後詐騙子○○、庚○○、癸○○及乙○○等人之金
    錢，其等犯罪事實如下：
  (一)94年5月31日下午4時40分許，丁○○（法號圓真）受壬○○
    之命，於臺北市○○路10號前化緣，見子○○上前捐獻而有
    機可趁，遂向子○○表示其業障甚深，有嚴重之憂鬱症，若
    不繳交新臺幣（下同）8萬8千元點光明燈，將得精神分裂症
    ，並自稱係子○○之貴人，亦是其人生之最後一站等語，以
    此宗教迷信說法之詐術，使子○○誤信若未依丁○○之指示
    而為，將遭受不幸，適子○○確有憂鬱症之傾向，因而深信
    不疑而陷於錯誤，當場在提款機領取及向他人借得之現金2
    萬8千元交付丁○○，並於次日將剩餘之6萬元一併給付。然
    丁○○仍未以此為足，復接續上開詐欺取財犯意，邀約子○○於同年6月2日下午1時許至華嚴精舍，由戊○（法號圓無
    ）於精舍內向子○○詐稱，其有118個煩惱，必須交付118萬
    元由彼等為之辦理消災法會，始能解除命中困厄等語，使子
    ○○再度陷於錯誤，除交付現金8千8百元外，復外出籌措11
    8萬元後返回華嚴精舍，如數交予戊○。嗣丁○○又於同年6
    月初某日，接續上開詐欺取財犯意，再度致電子○○，表示
    其子女有災難，必須出錢為其子女作法會以消減劫難，惟子
    ○○已無資力提供錢財而拒絕其要求，丁○○始未能再詐得
    財物，計以上開方式先後向子○○詐得127萬6千8百元。
  (二)94年8月16日下午3時許，丁○○復承壬○○之命，在財團法
    人長庚紀念醫院臺北院區前化緣，遇庚○○至該院就診，丁○○見其精神不佳而認有機可趁，遂又承前同一詐欺取財之
    概括犯意，向庚○○詐稱其業障甚深，必須於做法會消災祈
    福等語，以此宗教迷信說法之詐術，欲使庚○○誤信，若未
    依丁○○之指示而為，將遭受不幸，適庚○○當時患有情感
    性精神病，病情每況愈下，因而陷於錯誤信以為真，同意並
    交付4萬元予丁○○，委其為自己及家人施作法會。嗣丁○○又接續上開詐欺取財犯意，向庚○○詐稱，如要完整消災
    解厄，必須再提出38萬8千元供舉行法會之需，使庚○○不
    疑有他，於同日偕同丁○○前往寶華銀行內湖分行提領上開
    金額後如數給付之。丁○○以庚○○對其甚為信任而食髓知
    味，再接續上開詐欺取財犯意，於同年8月17日上午10時許
    致電庚○○，要求其於該日中午12時至華嚴精舍，庚○○依
    約前往，並主動捐獻2萬元予該精舍，丁○○及戊○見庚○○仍未起疑，便推由戊○向庚○○訛稱，因庚○○罪孽深重
    ，需再交付60萬元由其等為庚○○作法會，方可消除罪孽及
    業障等語，使庚○○再度陷於錯誤，因而偕同丁○○外出籌
    措60萬元後，如數交予丁○○。嗣因庚○○之弟己○○察覺
    有異，於同年8月18日陪同庚○○至華嚴精舍要求退還部分
    費用，惟丁○○及戊○仍予拒絕，總計以前揭方式向庚○○
    詐得102萬8千元。
  (三)94年8月26日中午12時許，丁○○奉壬○○之指示，於臺北
    市石牌捷運站旁化緣，遇癸○○上前捐獻而有機可趁，遂承
    前同一詐欺取財之概括犯意，向癸○○表示其業障甚深，腦
    袋裡面有東西，必須至華嚴精舍點光明燈始能救治等語，當
    時癸○○因胞妹腦幹出血住院，而告以上開情形，丁○○隨
    即稱癸○○與其胞妹係共業，因癸○○有死劫，胞妹才會遭
    受上開病症，有一些冤親債主在追殺癸○○及其胞妹，必須
    以現金點光明燈，錢一定要先到位，冤親債主才會放手，癸○○及其妹點光明燈之費用分別為3萬8千元及8萬8千元，另
    作法會需108萬元，且不得告訴家人及朋友，因家人、朋友
    均已被冤親債主附身，會阻止癸○○救助其妹等語。丁○○
    嗣帶同癸○○至華嚴精舍，壬○○及戊○亦重複上開說法，
    並強調來此尋求幫助的人如果沒有修行就沒有好下場，癸○○只有5分鐘決定是否剃度，這是最後一次機會，若不剃度
    ，其胞妹就沒救了，就是癸○○的責任等語，以此宗教迷信
    說法之詐術，使癸○○誤信若未依壬○○、丁○○及戊○之
    指示而為，自己及胞妹均必將遭受不幸，且癸○○適逢至親
    突遭重病昏迷住院，心緒大亂，亟欲尋求任何可能之方式救
    治其妹，因而深信不疑而陷於錯誤，將其所攜帶之現金連同
    當日及同年8月29日分別自銀行提領、保險公司保單借貸而
    得之33萬7千8百元交付丁○○，復另向銀行辦理貸款欲湊足
    點燈及法會所需費用，惟尚未經核准之際，因癸○○發覺有
    異而自行離開華嚴精舍，壬○○等3人始未能再詐得財物，
    惟已以上開方式向癸○○詐得33萬7千8百元。
  (四)94年9月15日，丁○○依壬○○之指示，於財團法人新光吳
    火獅紀念醫院旁化緣，適乙○○至該醫院探視因病住院之父
    親，經過丁○○而上前捐獻，丁○○認有機可趁，遂承前開
    同一詐欺取財之概括犯意，向乙○○表示其一生為情所困，
    有許多感情債等語，乙○○因其父病危甚痛苦，有感而掩面
    哭泣，丁○○得知原因後，隨即稱乙○○父親的心靈正在求
    救，希望乙○○為其父點光明燈等語，並表示相遇是佛祖指
    引，邀請乙○○至華嚴精舍。嗣乙○○隨丁○○返回華嚴精
    舍後，即由戊○向乙○○詐稱，乙○○前世是光與和平的使
    者，替許多人承受苦難，所以有很多冤親債主纏身，包括乙○○之父親病危，亦係受其牽累，必須拿出48萬8千元作法
    會，方能解除上開災難等語，惟乙○○推稱無力支付欲行離
    去，戊○復對乙○○表示其不能離開，若一出去就會死掉或
    其父將遭遇不測等語，嗣因乙○○表示要向其弟借錢，戊○
    又囑其不能告訴其弟借錢之原因，否則冤親債主將對其弟不
    利等語，以此宗教迷信說法之詐術，使乙○○誤信若未依丁○○及戊○之指示而為，自己及其家人勢必遭受不幸，且乙○○適逢父親病危住院，心緒大亂，因而深信不疑而陷於錯
    誤，依壬○○之指示將上開金額以匯款方式，匯入不知情之
    張翠月於合作金庫銀行大安分行開立之0000000000000號帳
    戶，並簽立切結書不得干預法會之進行。嗣乙○○向壬○○
    等人電詢法會進行情形，其等竟支吾其詞，而發覺其中有異
    ，始知受騙。
三、案經子○○、庚○○、癸○○及乙○○訴由臺北市政府警察
    局松山、大安及萬華分局移送臺灣臺北地方法院檢察署檢察
    官偵查起訴。
    理  由
壹、關於證據能力之認定：
一、按被告以外之人於偵查中向檢察官所為之陳述，除「顯有不
    可信之情況者」外，得為證據，刑事訴訟法第159條之1第2
    項定有明文。查證人即告訴人子○○、庚○○、癸○○及乙○○等於偵查中向檢察官所為之言詞陳述，係以證人身分具
    結在卷，合於法定要件，且現階段刑事訴訟法規定檢察官代
    表國家偵查犯罪、實施公訴，依法有訊問證人之權，證人且
    須具結，而實務運作時，偵查中檢察官向被告以外之人所取
    得之陳述，原則上均能遵守法律規定，不致違法取供，其可
    信性極高，復查無顯有不可信之情況，依上開規定，證人子
    ○○、庚○○、癸○○及乙○○等4人於偵查中之證言應有
    證據能力。
二、被告以外之人，於審判中滯留國外或所在不明而無法傳喚或
    傳喚不到者，其於檢察事務官、司法警察官或司法警察調查
    中所為之陳述，經證明具有可信之特別情況，且為證明犯罪
    事實之存否所必要者，得為證據，刑事訴訟法第159條之3第
    3款亦有明文。查證人庚○○自95年1月13日出國後，於原審
    未曾入境，有法務部入出境查詢報表附卷可參，其於原審即
    有滯留國外而無法傳喚之情形，而其於警詢之陳述，與在檢
    察官偵訊時證述情節大致相符，有可信之特別情況，且其於
    警詢時，就交付被告款項之經過情形敘述甚詳，為證明犯罪
    事實之存否所必要，本院審酌上開證據資料製作時之情況，
    尚無違法不當之瑕疵，亦認為以之作為證據應屬適當，其於
    警詢之陳述應認有證據能力。
貳、被告之供述及辯解：
    訊據被告壬○○、丁○○、戊○固均不否認有於上開時間、
    地點，分別收受告訴人子○○127萬6千8百元、庚○○102萬
    8千元、癸○○33萬7千8百元、乙○○48萬8千元等情，惟均
    矢口否認有何詐欺犯行，除均辯稱：彼等僅建議告訴人等藉
    由點燈、辦法會等宗教儀式，為自己及家人祈福，使告訴人
    之心靈獲得平靜，純屬宗教行為，此為信仰自由之領域，不
    能責令被告等以科學方法驗證之，亦不得因無法驗證因果業
    力或冤親債主是否存在，而認為被告等人施用詐術云云；另
    被告壬○○辯稱：我未詐欺告訴人子○○等4人，亦未曾說
    過告訴人指訴的那些話，那些話不符合我的宗教信仰，告訴
    人等係來尋求幫助之人，於點燈後，他們覺得很舒服，才會
    來精舍請求更多協助，我是以佛法開釋告訴人等，告訴人等
    亦出於自己的意願，為冤親債主誦經作法會，尤其告訴人庚○○有持續要求法會繼續進行，不能以其家屬片面之詞而否
    定我所做的努力，因告訴人等有意見，只能說他們與佛法無
    緣，我們已將告訴人等所繳費用連同利息返還告訴人等，絕
    無拒絕退費情事云云。被告丁○○辯稱：我是站在修行的立
    場，以佛法去幫助更多眾生，未曾說過告訴人等所指述之話
    語，我用佛法因果來幫助告訴人等，是她們主動要求我們幫
    忙，我未詐欺告訴人云云。被告戊○則辯稱：我是瞿曇佛法
    藝術協會志工，告訴人等來精舍時，我應師父壬○○要求，
    向告訴人講解佛法，我未欺騙或恐嚇告訴人等，也沒有拿她
    們的錢云云。
參、認定犯罪事實所憑之證據及理由：
一、被告壬○○、丁○○、戊○等，先推由被告丁○○於前揭事
    實欄所載地點化緣，伺機向捐獻或路過之告訴人子○○等4
    人，以宗教上神鬼、業力之說法，引起告訴人等心理上之壓
    力，並利用告訴人子○○、庚○○因精神疾病纏身、告訴人
    癸○○、乙○○因至親罹患重病，所生之心緒不定與恐懼，
    亟欲尋思可能救治方式之機會，共同詐取告訴人等4人金錢
    之事實，業經告訴人子○○等4人分別證述綦詳：
（一）證人子○○於偵查及本院結證稱：我於94年5月31日下午4
      時40分許，在臺北市○○路10號前遇到被告丁○○，她看
      到我，就說我業障很深，說我有憂鬱症，若點燈就會得精
      神分裂症，她說是我的貴人，是我人生最後一站。我聽到
      非常慌張、恐懼，就說好，被告丁○○就幫我拉菜籃車去
      郵局領錢，她說點燈要8萬8千元，但我只有2萬6千元，我
      向認識的副局長借2千元，湊了2萬8千元給她，隔天我再
      給她6萬元，被告丁○○說還要準備給老師見面禮8千8百
      元。6月2日下午1時我到精舍，奉上見面禮、水果等，被
      告戊○說我與常人不同，有118個煩惱，需要118萬元作法
      會，我說好，便去信義路臺灣銀行領88萬元，再去國興路
      郵局領30萬元給他們，我在精舍盤坐時，被告丁○○及戊○在我背後對我施法，一直喊我名字，叫我回去後不能告
      訴任何人，隔週被告丁○○又打電話說我兒女有災難，要
      作法會，我因無力再繳費，沒有辦法，只能聽天由命，丁○○就說我過於執著等語（第21097號偵查卷第198頁、本
      院96年12月26日審判筆錄第17-19頁），並有子○○郵政
      存簿儲金簿明細影本、被告壬○○及瞿曇佛法藝術協會開
      立之免用統一發票收據影本2紙（第21724號偵查卷第118-
      119頁）附卷可稽。
（二）證人庚○○於警詢、偵查中證稱：我患有情感性精神病，
      於94年8月16日下午3時許去臺北長庚醫院看病時，在醫院
      門口碰到被告丁○○，便捐錢給她，她以我臉部發黑，充
      滿晦氣，有厄運纏身為由，希望我拿錢出來作法會，當時
      我因有病在身，狀況愈來愈不好，遂領出4萬元為自己及
      弟弟消災解厄，惟被告丁○○又說，若要徹底消災解厄，
      必須要38萬8千元辦法會，並陪我前往寶華銀行內湖分行
      提領現金38萬8千元。隔日我接到丁○○電話，要我中午1
      2時到華嚴精舍，我到時先放2萬元桌上，表示是要替弟妹
      消災解厄，之後被告戊○說我罪業深重，須要再以60萬元
      辦法會，始能消除罪孽及業障，被告丁○○又陪我前往內
      湖寶華銀行提領60萬元，我沒有看到或聽到任何儀式或佛
      教內容，就消失了1百餘萬元等語（第21097號偵查卷第15
      頁、第33頁、第162-163頁），並有偵查卷附庚○○寶華
      銀行存摺明細影本、被告壬○○及瞿曇佛法藝術協會開立
      之免用統一發票收據1紙及寶華銀行監視錄影翻拍照片8張
      （第21097號偵查卷第36-40頁、第86頁、第98-101頁）可
      稽。
（三）證人癸○○於偵查及本院審理時結證稱：我於94年8月26
      日中午12時許，在臺北市石牌捷運站遇到被告丁○○在化
      緣，我放1百元在她缽裡，她抬頭看我，說我腦中有東西
      ，當時我妹妹腦幹出血住院，我就直接反應說不是我長東
      西，是我妹妹，被告丁○○就說我與妹妹是共業，不僅我
      妹妹生病，我有死劫，要我先用現金點光明燈造福田，我
      妹妹點光明燈要8萬8千元，我的要3萬8千元，還說作法會
      要108萬元，只要佛陀轉世的師父願意作法會，花108萬元
      可以救妹妹。我當天將身上3萬元現金交給丁○○，又以
      金融卡從台新銀行提款機提領7萬1千8百元，又去國泰世
      華銀行領3萬1千元，從家中拿現金6萬6千元，由母親存摺
      領6萬3千元，並到南山人壽辦理保單貸款7萬5千元，取得
      本票後，於29日去合作金庫兌領現金，加上現金1千元，
      總計33萬7千8百元‧‧‧被告丁○○說錢一定要先到位，
      冤親債主才會放手，才能解開我的死劫，並說不能告訴家
      人及朋友，因為家人及朋友都會被冤親債主附身，會阻止
      我救妹妹，如果說了，妹妹就沒救了，我說沒那麼多錢，
      只要點妹妹的光明燈，被告丁○○說不行，沒有一起點燈
      就沒救，有一些冤親債主在追殺我及妹妹。隔天我到精舍
      時，被告丁○○說一定要剃度，給我5分鐘時間考慮，並
      說是最後一次機會，如果沒有剃度，妹妹就沒救了，那就
      是我的責任，被告戊○則再將冤親債主那一套說一遍，被
      告壬○○亦稱，來此尋求幫助的人若沒有修就不會有好下
      場，會死得很慘‧‧‧被告丁○○沒有告訴我法會的時間
      與地點，只有說法會在進行中，要求我不可以跟其他人說
      話，要一心一意念謙卑經，但我完全沒有看到任何法會流
      程進行，也未告訴我光明燈點了多久，點在哪裡等語（第
      21097號偵查卷第47-48頁、第197-198頁、本院96年12月2
      6日審判筆錄第12-14頁），並有偵查卷附證人癸○○所提
      之台新銀行自動櫃員機交易細表影本4紙、國泰世華銀行
      客戶交易明細表影本2紙、劉林惠美台北民生郵局郵政存
      簿儲金簿明細影本、南山人壽保單借款合約書、保單借款
      明細表影本各2件可考（第21724號偵查卷第72-78頁）。
（四）證人乙○○於偵查及本院審理時結證稱：94年9月15日我
      去新光醫院時遇到被告丁○○，我捐了1百元，被告丁○○說我一生被情感所困，因當時父親病危，不忍心父親這
      麼痛苦，我就哭了，被告丁○○知道我哭的原因後，就說
      父親的靈現在正在求救，並陪我一起哭，說是佛祖引領2
      人才會相遇，要我點平安燈8萬8千元，又說我與佛有緣，
      邀我到精舍引見被告戊○，戊○看到我就跪下來，說我是
      光與和平的使者，又說我前世是聖人，要跪拜我，使我感
      到很惶恐，被告戊○說我為眾人承受許多苦難，所以有很
      多冤親債主，包括父親病危，也是受我的牽累，讓我覺得
      很對不起父親，被告戊○說要48萬8千元作法會，我因為
      沒有錢想要離開，被告戊○說不能走，一走出去就會死掉
      ，父親也會遭不測，我說要向弟弟借錢，被告戊○又說不
      能告訴弟弟借錢的原因，否則冤親債主會對弟弟不利，並
      給我1個帳號，要我把錢匯進去，又要我寫切結書，說不
      可以干預法會的進行‧‧‧交錢隔天我打電話問有無作法
      會，被告丁○○就說已經作過了，之前在精舍他們沒有跟
      我說法會如何進行等語（第21097號偵查卷第163頁、第19
      9頁、本院96年12月26日審判筆錄第4-6頁），復有臺北縣
      淡水信用合作社匯款回條1紙、周泰山建華銀行天母分行
      存摺明細影本、法會切結書、委託書、助緣金奉獻袋等影
      本在卷可查（第8076號他字卷第4-5頁、原審卷第51-54頁
      ）。
二、被告壬○○、丁○○、戊○等，對於告訴人等4人分別交付
    前揭款項之事實並不爭執。衡諸告訴人子○○、庚○○、癸○○及乙○○等人，分別因憂鬱症、情感性精神病或遭逢胞
    妹、父親重病住院，心智慌亂脆弱，亟需求助任何可能之救
    治機會，彼等思考判斷能力均非縝密，所言應難認有何虛構
    謊報之可能。且告訴人等均係被告丁○○於不特定地點隨機
    搭訕之對象，彼此素不相識，然告訴人等所證述之被騙情節
    ，竟若合符節，益顯其可信度甚高。況告訴人等既均因本身
    或親人受有病痛而困擾不堪，彼等均與被告3人宿無仇怨，
    若非被告等確有詐騙情事，告訴人等當無閒暇心思設詞誣陷
    被告於罪。此外卷附告訴人乙○○、癸○○、庚○○等親筆
    簽立之切結書、委託書之內容（原審卷第51-53頁、第153頁
    ），亦重複提及「冤親債主」、「消除死亡的詛咒」、「災
    難」、「懲罰」、「病魔」、「因果業障」等字眼，可見告
    訴人等所稱，被告3人分別以宗教上關於苦難、死亡等說法
    ，使彼等因此擔憂若不從被告所言，將受不利報應而交付金
    錢等情應屬可信。被告等辯稱告訴人所述情節，非其等信仰
    之宗教教義，不曾說過上開用語云云，顯難採信。
三、被告3人雖以彼等所為均係民間信仰之行為，屬於宗教自由
    之領域，雖無法以科學證明業力、冤親債主等說法確實存在
    ，亦無法驗證點光明燈、辦法會等宗教儀式所能達成之效果
    ，然經由彼等作為，確實能讓求助者得到心靈平靜、情緒舒
    張之功能，不能以此認為屬於詐術之範疇等語置辯。然查，
    宗教自由或民俗信仰雖係憲法保障之基本人權，但外部宗教
    行為之自由，仍應有所限制，更不容以假藉信仰之外觀，作
    為實施犯罪之手段。科學理論乃至於司法審查，固難以介入
    宗教教義之可信與否，惟若自該宗教行為外觀，判斷其目的
    、方法、結果，欠缺社會正當性、相當性，且係趁他人處於
    煩惱焦慮或不幸的狀態下，以煽起該人之不安感及懼怕心理
    ，壓制他人之理性思考空間，使其作成損害於己之決定，因
    而取得與社會一般合理範圍顯不相當之財產，則此行為已與
    刑法規範之詐欺行為無異，即難謂不具違法性。又一般佛教
    寺廟雖亦有提供信徒符紙、符水，並接受信徒奉獻金錢的情
    形，但多僅由信徒隨意添付香油錢，縱使有明定收費標準（
    例如：點光明燈、安太歲等），金額最多亦僅數千元之譜。
    然本案被告被告3人利用宗教信仰之因果業力及鬼神之說等
    具神秘色彩之現象，附會於告訴人等遭受病痛或焦慮困擾之
    事實，使之深信不疑，進而要求告訴人子○○、庚○○、癸○○、乙○○分別給付127萬6千8百元、102萬8千元、33萬7
    千8百元及48萬8千元，作為點光明燈或辦法會之用，顯然超
    越一般民間為消災解厄、祈福改運所需支付之費用認知。另
    被告丁○○陳稱：辦法會收取費用並無一定之標準，金額多
    寡是菩薩、佛祖給我的指示，我相信就是需要這個數字，辦
    法會是以刻苦修行之方式幫人唸經，但平常也是刻苦修行，
    唸的經都是一樣的，至於點光明燈之費用則是要看我當時的
    感應云云。被告戊○供稱：作法會的金額是由被告壬○○請
    示佛祖後決定的，38萬8千元的法會是唸謙卑經及金剛經，
    118萬元的法會要唸謙卑經，不唸金剛經，作法會時最主要
    是來自於刻苦，在一個房間裡唸經，一天只吃一頓鹽水泡飯
    ，不吃其他食物云云。顯然被告等人之收費漫無標準，端取
    決於其等個人之喜惡，而所謂之法會亦無特定之形式，與其
    動輒收費數10萬甚至上百萬元之費用，甚不相當。而證人即
    告訴人庚○○之弟己○○於偵查中亦證稱：我問被告丁○○
    、戊○，法會在何處做，他們說是在他們心中，因為我是凡
    人所以看不到等語（第21097號偵查卷第200頁），故被告等
    所稱辦法會、點光明燈之作為，業已遠超過一般社會理解之
    宗教儀式所能涵蓋，縱被告3人確以彼等所定義之形式舉行
    「法會」，因該形式與彼等平時修行之方式均相差無幾，甚
    而較諸其他僧侶所舉行之法會儀式更為簡略，其收費已屬逾
    越宗教儀式所需花費之合理範圍而不具相當性，被告3人以
    信仰自由云云置辯，自難採信。
四、關於被告等3人替告訴人等辦理法會乙節，被告丁○○於警
    詢時曾供稱：舉行之法會是我們不斷為告訴人庚○○誦經回
    向，送走冤親債主，現場有1組法師連續3天不眠不休誦經，
    1天只有兩碗鹽水泡飯為她誦經，之後又有1組法師連續7天
    不眠不休誦經云云（第21097號偵查卷第8頁）。被告壬○○
    於警詢時在律師陪同下二度供稱：法會、點燈地點在臺北市
    大安區○○路11巷22號華嚴精舍，由我及丁○○、戊○等弟
    子一同作法會云云（第21724號偵查卷第7-8頁）。但就彼等
    究於何時、各以何種方式替告訴人等辦理法會，被告等於偵
    查及原審，始終未提出具體事證以實其說。至本院審理時，
    被告壬○○始辯稱：告訴人乙○○部分，由15位法師為她誦
    經，從9月15日至10月14日，每天從早上7時至晚間10時，乙○○未參加誦經，她是自己念，丁○○及戊○沒有參加誦經
    團；告訴人癸○○部分，也是15位法師誦經，從8月26日至8
    月31日，每天從早上7時至晚間10時，癸○○未參加誦經團
    ，她是自己念，丁○○及戊○沒有參加誦經團；告訴人庚○○部分，是8月16日至9月13日，15位法師參加，後來癸○○
    於8月26日來了以後，法師分為2組，1組7人，1組8人，丁○○及戊○沒有參加誦經團；告訴人子○○部分，是從6月2日
    至7月1日，15位法師作法事，被告丁○○是念自己的經文，
    迴向給子○○云云（本院96年12月26日審判筆錄第8-9頁）
    。然比對被告壬○○與丁○○所供，就法師誦經部分，被告
    丁○○稱法師係3日或7日不眠不休誦經，被告壬○○卻稱每
    日誦經自早午7時至晚間10時；就告訴人庚○○部分，被告
    丁○○稱1組法師誦經3日，之後另1組誦經7日，被告壬○○
    卻稱法會自8月16日至9月13日（計29日），二人所供顯然矛
    盾不一。再徵諸前開證人己○○於偵查中所證：我問被告丁○○、戊○，法會在何處作，他們說是在他們心中，因為我
    是凡人所以看不到等語（第21097號偵查卷第200頁）；證人
    子○○於本院審理時則證稱：被告丁○○告訴我，在石碇的
    山上作法會等語（本院96年12月26日審判筆錄第18頁），被
    告壬○○於警詢先稱法會在華嚴精舍舉辦，於本院審理時卻
    改稱法會在高雄舉辦云云，益證被告等供詞反覆，所辯不實
    。且告訴人等既花費高額代價，委請被告等人舉辦法會消災
    祈福，當有權利知悉法會於何時、何地、以何種方式進行，
    縱如被告等所言，告訴人等無庸於法會過程全程參與，惟衡
    諸社會常情，舉辦法會之宗教團體或寺廟，焉有連舉辦法會
    之時間與地點，均不告知信徒之理，被告等人所為顯有悖於
    常理。雖證人丙○○（法號謙忠）、甲○○等於本院審理時
    附和被告等人說詞，證稱法會在高雄及臺北同時舉辦云云，
    證人等既係被告等人佛法協會之同修，所言難免迴護被告等
    人，彼等所言，尚難推翻已明確之前證。至於被告等人於原
    審所提法會錄音帶及譯文（原審卷第55-78頁、第93-99頁、
    第106-127頁），內容僅係被告丁○○及戊○與告訴人庚○○、癸○○之談話內容，並非法會誦經過程，自不足以證明
    被告等確有為告訴人等4人舉辦法會之事實。
五、再查被告壬○○擔任住持之「瞿曇佛法藝術協會」，於銀行
    有開立帳戶，被告壬○○本人於郵局亦開設第00000000號及
    00000000號劃撥儲金帳戶，有中華郵政股份有限公司95年1
    月9日儲字第0940701014號函及所附對帳單在卷可參（第210
    97號偵查卷第186-190頁）。證人即該協會會計辛○○於本
    院審理時固結證稱：信眾交付的金錢，會先交給師父（即被
    告壬○○），師父再交給我，我再將錢放在佛桌前供佛，待
    下班前將錢收下來，清點好後開收據入帳，告訴人等4人支
    付的捐獻或金錢，均有入帳等語（本院96年12月26日審判筆
    錄第26頁），並提出該協會94年4月至12月收支預算表、收
    支結算表、現金出納表、法師拖缽收入、零用金、薪資及伙
    食費、94年度日記帳、庫存現金科目明細表、銀行存款科目
    明細表等為據。然上開資料僅能證明被告等確有收受告訴人
    等分別交付之點燈及法會款項，且觀諸上開會計資料可知，
    該協會有其會計制度，每筆收支，無論金額多寡均會入帳，
    本件告訴人等交付之金額，在會計帳中屬大筆收入，但卻僅
    登帳，並未存入上開協會銀行帳戶。被告等雖辯稱：告訴人
    所交款項是要供在佛前之用云云，縱被告等所言供佛不虛，
    然法會結束後，亦未見會計將告訴人等交付之大額現金存入
    協會帳戶，反將之放在華嚴精舍內，實有違正常會計作業。
    而被告等事後將告訴人等所交付之金錢，主要用以支付該協
    會裝修工程費用等情，亦據被告等坦承在卷，並有被告所提
    之現金支出傳票及統一票等在卷可參，足證被告等人主觀上
    亦有為瞿曇佛法藝術協會不法所有之意圖。
六、綜上所述，本件被告3人利用彼等熟稔民間信仰理論之便，
    趁告訴人子○○、庚○○、癸○○及乙○○等遭逢本人或親
    人罹病，身心靈困苦無依，欠缺平常理智之際，以神鬼、業
    報等宗教上之說法，使告訴人等信以為真而陷於錯誤，交付
    顯逾社會常情之點燈及法會費用，而被告等始終未能就彼等
    有提供對等之法事服務，舉出積極事證以實其說，本案事證
    明確，被告3人之詐欺取財犯行均堪以認定，應依法論科。
肆、論罪科刑理由：
一、被告等人行為時，刑法業於94年2月2日經修正公布，刑法施
    行法亦於95年6月14日修正公布，增訂第1條之1，並於被告
    等行為後之95年7月1日起施行。刑法施行法第1條之1將刑法
    分則編所定罰金之貨幣單位均改為新臺幣，並將罰金數額分
    別提高為30倍或3倍，而施行前刑法第33條第5款規定，罰金
    刑為銀元1元即新臺幣3元以上，修正後規定為新臺幣1千元
    以上，比較新舊法適用結果，法定刑有罰金刑之刑法第339
    條第1項之罪，以修正前規定有利於被告，依刑法第2條第1
    項規定，應適用修正前規定。
二、刑法第56條連續犯之規定亦經修正公布刪除，修正前連續犯
    得加重其刑至2分之1，修正後採數罪併罰，此刪除雖非犯罪
    構成要件之變更，但顯已影響行為人刑罰之法律效果，自屬
    法律有變更，依修正刑法第2條第1項前段規定，比較新舊法
    結果，依被告等行為時之法律論以連續犯，對被告等較為有
    利，自應適用被告等人行為時法律，即修正前刑法連續犯之
    規定，予以論處。
三、刑法第28條關於共同正犯之規定，亦將舊法之「實施」修正
    為「實行」，其中「實施」一語，涵蓋陰謀、預備、著手及
    實行之概念在內，其範圍較廣；而「實行」則著重於直接從
    事構成犯罪事實之行為，其範圍較狹，2者之意義及範圍固
    有不同，但被告等之犯行，無論依修正前或修正後之規定，
    均成立共同正犯，修正後之規定對彼等並無所謂「有利或不
    利」之情形，依法律一般適用原則，適用裁判時刑法第28條
    之規定。
四、核被告壬○○、丁○○、戊○3人所為，均係犯刑法第339條
    條第1項之詐欺取財罪。雖然，被告3人於犯後返還所詐本息
    ，因詐欺罪為即成犯，詐財行為完成，犯罪即成立，不因事
    後退還所詐金額而解免刑責。被告3人有犯意聯絡及行為分
    擔，為共同正犯。又被告3人先後向告訴人等4人詐取財物之
    行為，就同一告訴人而言，雖有數次詐騙舉動，然均係利用
    同一機會，被害法益同一，且手段相同，時間密接，顯係基
    於同一接續之詐欺取財犯意為之，就詐欺同一位告訴人之犯
    行，應評價為一個詐欺取財罪。而被告3人先後4次共同詐欺
    犯行，均時間緊接，犯罪構成要件相同，顯均係基於概括犯
    意為之，均應依連續犯規定論以一罪，並均依法加重其刑。
    公訴意旨雖認被告所為，該當刑法第346條第1項之恐嚇取財
    罪。惟按以恐嚇使人將物交付，有時固亦含有詐欺性質，但
    與詐欺罪之區別，則在有無施用威嚇，使人心生畏懼之情形
    為斷（最高法院28年上字第1238號、30年上字第668號判例
    參照）。本案被告3人係以宗教信仰上之因果業力、冤親債
    主、鬼神詛咒等說法，誘使告訴人等交付財物，雖亦使告訴
    人等心生某種程度之畏懼效果，惟被告3人僅係以非人類經
    驗所能支配掌控，亦非科學得以驗證之宗教鬼神說法，信者
    恆信，不信者則藐之，與法律上恐嚇取財罪所稱之「惡害」
    ，尚屬有間，被告等所為，莫非係使被害人等陷於錯誤之手
    段，尚不該當於恐嚇取財罪，惟本案起訴之基本犯罪事實相
    同，原審已予變更起訴法條。
五、被告3人之犯罪行為時間在96年4月24日以前，合於中華民國
    96年罪犯減刑條例第2條第1項第3款之規定，且非同條例第3
    條所定不得減刑之罪，被告3人所犯之罪依該條例規定，均
    減其宣告刑為2分之1。又被告3人同時有上開刑之加重及減
    輕事由，依刑法第71條第1項規定，先加後減之。
六、原審以被告3人犯罪事證明確，據以論罪科刑，固非無據。
    惟查：(1)被告3人向告訴人等所詐取之金錢，事後亦用於修
    繕瞿曇佛法藝術協會，彼等主觀上自亦有為該協會不法所有
    之意圖，原判決僅論及被告3人為自己不法所有之意圖，自
    有未當。(2)被告3人所犯之罪，合於中華民國96年罪犯減刑
    條例之規定，原判決未及減刑，亦有未洽。本件被告3人否
    認犯罪，提起上訴，指摘原判決不當，固無理由，惟原判決
    既有上開可議之處，即屬無可維持，本院應予撤銷改判。
七、本院審酌被告3人罔顧宗教行善助人之宗旨，利用告訴人等
    自身或至親罹病，身心及理智脆弱之際，以宗教神鬼應報等
    說法，煽惑及施加壓力予告訴人等，使告訴人等非但原有痛
    苦無從減輕，反而損失錢財，彼等行徑甚不可取，惟被告3
    人均無前科，有本院被告前案紀錄表3紙可參，素行尚佳，
    事後經檢察官送調解後，已分別與告訴人等達成和解，歸還
    協議之金額，有臺北市大安區調解委員會調解書4紙在卷可
    參（調偵字第88號卷第2-5頁），於本院審結前並將全數金
    額連同利息償還告訴人等，被告此舉或係因遭偵審程序後，
    為圖減輕罪責而為，然確已彌補告訴人等所受之金錢損失，
    並參酌被告等於本案犯行之主從角色及參與程度等一切情狀
    ，認起訴檢察官請求量處有期徒刑2年，尚屬過重，茲分別
    量處被告壬○○有期徒刑1年6月，丁○○及戊○各量處有期
    徒刑1年4月，再分別依中華民國96年罪犯減刑條例之規定，
    被告壬○○減為有期徒刑9月，丁○○及戊○各減為有期徒
    刑8月，以示儆懲。
據上論斷，應依刑事訴訟法第369條第1項前段、第364條、第299
條第1項前段、第300條，刑法第2條第1項前段、第28條、修正前
刑法第56條、第339條第1項、罰金罰鍰提高標準條例第1條前段
、中華民國96年罪犯減刑條例第2條第1項第3款、第7條，判決如
主文。
本案經檢察官黃和村到庭執行職務。
中    華    民    國    97    年    3     月    12    日
            刑事第十三庭  審判長法  官  曾德水
                                法  官  林婷立
                                法  官  談  虎
以上正本證明與原本無異。
不得上訴。
                                書記官  黃家麟
中    華    民    國    97    年    3     月    12    日
附錄：本案論罪科刑法條全文
刑法第339條：
意圖為自己或第三人不法之所有，以詐術使人將本人或第三人之
物交付者，處5年以下有期徒刑、拘役或科或併科1千元以下罰金
。
以前項方法得財產上不法之利益或使第三人得之者，亦同。
前2項之未遂犯罰之。


司法院資訊處製作；財團法人民間司法改革基金會備份。
